行　政　法　院　判　決　　　　　　　　　　　　　八十八年度判字第二○二六號
　　原　　　告　德商．德意志電信公司
　　代　表　人　甲○○○○○
　　訴訟代理人　陳文郎律師
　　　　　　　　劉法正律師
　　被　　　告　經濟部智慧財產局（原經濟部中央標準局）
右當事人間因服務標章事件，原告不服行政院中華民國八十六年十二月九日台八十六
訴字第四八二七四號再訴願決定，提起行政訴訟，本院判決如左︰
　　主  文
原告之訴駁回。
　　事  實
緣原告於民國（以下同）八十四年十二月二十八日以「T－Mobil」服務標章，指定使
用於商品及服務分類表第三十七類之建築物之營建服務、土木建築工程之營建服務、
電信設備之維修及安裝服務申請註冊，作為其審定第八五二○七號（嗣列為註冊第八
五二○七號）「T ＆ Design（I）」服務標章之聯合服務標章，經被告審查核准，列
為審定第八七五七八號服務標章。嗣美商．美孚股份有限公司以系爭服務標章有違商
標法第七十七條準用同法第三十七條第一項第七款之規定，對之提出異議。案經被告
審查，以外文Mobil 係美商．美孚股份有限公司廣泛使用於各種石油等化學品之商標
及以簽帳卡等方式付款之加油站服務、汽車之檢驗、清潔及打臘業務服務之服務標章
，除早於四十六年起即陸續在我國取得註冊第六八六五號、第九九八一號、第二三五
九○號、第九八○七四號、第三五五一八七號、第三五九二七一號、第四三三四八八
號、第四四七五六七號等商標專用權及第三三三二一號、第三四○六○號、第三四二
三八號、第四三五七七號、第三二九五九號、第四八○八一號、第四八六二三號等服
務標章專用權外，為充分服務我國市場之需要，並自四十九年起設立美商．美孚股份
有限公司台灣分公司，致力改善推廣該公司之石油化學產品及經營其他有關服務、汽
車內外胎、電池及汽車零件等銷售服務，並與多家國內公司簽訂代銷合約，於國內各
地代銷公司懸掛該公司標有「 Mobil」標章之招牌，該商標之知名度難謂未為原告及
一般消費者所知悉，前經被告中台異字第八四○一六七號商標異議審定書審認在案，
並有美商．美孚股份有限公司檢送之各國註冊證、代銷合約、台北市稅捐稽徵處中山
分處核准報備代銷合約之函文、招牌照片、公司簡介、產品簡介及廣告等證據資料可
稽，原告以與據以異議商標相同之外文Mobil 作為系爭審定第八七五七八號「T-Mobi
l 」服務標章圖樣，縱指定使用於性質不同之建築物之營建服務、土木建築工程之營
建服務、電信設備之維修及安裝服務等，惟鑑於企業多元化經營之趨勢，及據以異議
商標在我國長久建立之信譽，難謂無使一般消費者對其所提供之服務來源或營業者發
生混淆誤認之虞，有違商標法第七十七條準用同法第三十七條第一項第七款之規定。
至原告雖稱其營業額於西元一九九四年即已達六十餘億馬克而名列德國前五大公司，
近五年來對外投資之金額更達十三億馬克，分公司遍及世界各地，且以系爭「T-Mobi
l 」服務標章圖樣先後在德國、古巴、阿爾及利亞、法國、香港、以色列、冰島、墨
西哥等地取得商標及服務標章專用權等語，惟據其檢送之國外註冊資料觀之，其於國
外申請註冊之日期均為西元一九九五或一九九六年，與據以異議商標四十六年在我國
申請註冊日期相距甚遠，亦無較早行銷系爭商標商品至我國，或在我國設立分公司及
經銷商之證據資料，自難謂已為國內消費者所熟知，能與在我國建立長久信譽之據以
異議商標相區辨，而無產生其為表彰同一服務來源或營業者之聯想之虞，乃撤銷系爭
第八七五八七號「T-Mobil 」聯合服務標章之審定，發給中台異字第八六○二○九號
服務標章異議審定書。原告不服，一再訴願均遭決定駁回，遂提起本件行政訴訟，茲
摘兩造訴辯意旨如次：
原告起訴意旨略謂：一、惟商標圖樣襲用他人之商標或標章有致公眾誤信之虞者，不
得申請註冊，商標法第三十七條第一項第七款著有明文，足徵該條項所禁止者，乃「
襲用」他人之商標或標章，且「有致公眾誤信之虞」，而觀同法施行細則第三十一條
之規定，「本法第三十七條第一項第七款之適用，指以不公平競爭之目的，非出於自
創而抄襲他人已使用之商標或標章申請註冊並有致公眾誤信之虞者」，更明揭商標法
第三十七條第一項第七款之適用，需符合二要件，其一，乃所謂「襲用」，即「指以
不公平競爭之目的，非出於自創而抄襲他人已使用之商標或標章」；其二，則為「有
致公眾誤信之虞」，不待辭費。申請註冊之商標或標章，縱與他人之商標或標章近似
，倘非係出於不公平競爭之目的，且為自創而非抄襲，或不致有使公眾誤信之虞者，
即無適用商標法第三十七條第一項第七款規定之餘地，彰彰明甚。(一)系爭標章乃出於
原告所自創，絕無以不公平競爭之目的而抄襲據以異議商標之情事。前引異議審定書
及訴願決定書中，就原告之系爭標章是否抄襲據以異議商標，以致符合前引商標法及
商標法施行細則之規定乙節，未置一詞；再訴願機關之再訴願決定書則顯有錯解法令
之失。從而，原處分、訴願決定、再訴願決定均因違反法令，而不應予以維持。1.按
原告公司以電信相關業務為主，經原告公司多年之努力經營，其西元一九九四年之營
業額高達六十億馬克，而名列德國前五大公司，目前亦為全歐排名第一之電信公司，
且其所建立之 GMS網路系統，普及於全球四大洲八十餘國家。迄至西元一九九五年底
原告公司集團之全職員工已高達二十一萬餘人，而為德國最大企業主之一（請參見原
證五號：原告西元一九九四年營業報告資料）。近年來，原告積極對外投資，分公司
遍及世界各地（請參見原證六號：原告公司行銷全世界之相關資料），足見原告於拓
展業務，及建立其國際間信譽之用心，亦可見其成果之輝煌。原告成功地崛起於電信
業界，而位居同業之巨擎（請參見原證七號：八十七年一月十二日NEWSWEEK，第二十
至二十一頁，按：該文作者所舉之各大電信業代表，於德國即以原告為例，其甚至以
「giant 」形容原告）。以其優異之聲譽，不僅不可能，亦絕無以不公平競爭之目的
，而抄襲他人商標之必要；反言之，其欲自創品牌，建立自身之知名度與商譽之企圖
心，絕對係其公司之最高指導原則之一。2.原告為標示其商品與服務之特徵，乃以De
utsche TeLecom為其公司名稱之其特取部分，其中「 TeLecom」即電信之意。進而，
為消費大眾易於將其商品及服務，與其公司之名稱相連結，並隱喻商品及服務與電信
之關聯，乃於其所創用之各商標及標章，幾乎均以英文字母「 T」為主而設計圖樣，
迄今於我國以獲准註冊或審定公告者，其數繁多，已逾百件（請參見原證八號：審定
公告資料）。原告公司之商標及標章，均係基於此一創作意匠，以英文字母「 T」或
「 T」字母所設計之圖樣，表彰其所提供之商品或服務來源，並佐以其他英文字以與
其商品、服務為相當程度之連結。因此，一般消費者於觀察含有英文字母「 T」或「
T 」字母所設計之圖樣時，不論其後所接之型態為何，無不足以認定商品或服務之來
源係原告公司，殆無疑義。3.原告乃一德國公司，「 MOBIL」一字於德文，則含有「
可移動的」、「活動的」等意義，原告公司既係以電信為其主要業務，而mobile pho
ne 行動電話復為電信業最重要商品之一，則原告一方面以「 MOBIL 」表彰其電信商
品及服務，可提供行動式、無遠弗屆之電信通訊，另一方面以英文字母「 T」揭示服
務之來源，其意匠獨具，何可謂其出於於抄襲﹖4.綜前所述，系爭標章確係原告獨具
匠心所自創，絕非出於不公平競爭之目的，而抄襲據以異議之商標、標章。被告機關
及訴願機關明知原告乃一國際知名公司，亦無抄襲他人商標之可能，故於其前引異議
審定書及訴願決定書中，就原告之系爭標章是否抄襲據以異議商標，以致符合前引商
標法及商標法施行細則之規定乙節，未置一詞。被告機關及訴願機關就法條明定之要
件有意忽略，明知系爭標章之申請，至多僅該當法定要件之一之「與據以異議商標、
標章近似」，仍為不利原告之處分、決定，所為處分違反法律，自不待言。而再訴願
機關固曾論及，「即難謂無仿襲之嫌」，惟觀其所據之理由，竟係據以異議商標、標
章具有知名度，而系爭標章以相同之外文作為整體標章圖樣之主要部分，即遽為原告
乃出於抄襲之認定，不僅有將據以異議商標、標章之知名度及二商標或標章之近似，
過度擴大適用範圍，使之兼具作為認定「抄襲」及「使公眾誤認之虞」二要件之功能
，致令法條明定之二要件，形同具文，此實非商標法施行細則第三十一條規範之意旨
。蓋倘商標法第三十七條第一項第七款之適用，以所謂之「他人之商標或標章」，為
具知名度，且申請註冊之商標與之近似為已足，而無庸審究商標申請人之是否出於自
創，則該條項款規定，無需明定「襲用」乙詞，而前引商標法施行細則第三十一條，
亦不致有「以不公平競爭之目的，非出於自創而抄襲」之明文，故再訴願機關之前引
再訴願決定書違反法令，至臻明確，自不應維持。(二)系爭標章與據以異議商標間無致
一般消費者混淆誤認之虞。1.按行政院函准備查之商標近似審查基準，固謂商標圖樣
上之主要部分相同，有混同誤認之虞者為外觀近似；惟此項基準要非唯一標準，如商
標圖樣如由二以上之部分相結合所構成，而有強弱之分，自應就其較強之主要部分比
較觀察，如該部分有顯著之不同，則其他部分縱相類似，但顯無發生混同誤認之虞者
，仍應認非近似之商標，鈞院七十四年判字第四七三號判決曾加闡釋（請參見原證九
號：前引鈞院判決要旨）。從而，所謂行政院函准備查之商標近似審查基準並非唯一
標準，倘固著地僵化運用此等審查基準所示之原則，亦非適法。2.再訴願決定維持原
處分與原訴願決定之理由，首在認定系爭聯合服務標章圖樣申請註冊之主要部分係在
於外文 Mobil，其與據以議之，「 MOBIL」商標、服務標章圖樣之外文相同，異時異
地隔離觀察，自有引起混同誤認之虞」。惟「 MOBIL」為一習用文字，已如前述。而
商標法施行細則第二十八條第一項規定，商標圖樣中包括說明性或不具顯著性之文字
或圖形者，若刪除該部分則失其商標圖樣完整性，而經申請人聲明該部分不在專用之
列，得以該圖樣申請註冊；同條第二項則規定，前項圖樣於審查有無他人之商標圖樣
相同或近似時，仍應以其整體圖樣為準。原告以與系爭服務標章相同及十分近似之圖
樣，分別申請註冊於商標法施行細則第四十九條第四十一類之電信及資料處理技能之
傳授等服務，獲被告機關以原告聲明圖樣內之「 MOBIL」不在專用之列，而准予註冊
（請參見原證九號：第九一六九七號及第九一三二一號註冊證），足徵，被告機關亦
認「MOBIL 」乙字，為說明性或不具顯著性之文字，「 MOBIL」一字顯為系爭標章整
體圖樣中之較弱部分，依鈞院前引判決之意旨，於判斷商標近似與否時，自應就系爭
標章圖樣中較強之「T-」設計圖案部分比較觀察，詎被告機關不察，僅以系爭標章圖
樣中不具顯著性之較弱部分為唯一比較觀察之依據，遽認系爭標章與據以異議商標或
標章構成近似，實嫌速斷而違反鈞院前揭判決就商標近似認定標準所為之闡釋。3.行
政機關就雷同案件，不應作不同之判斷，鈞院七十五年判字第三二七號判決闡示綦詳
（請參見原證十一號：鈞院前引判決要旨）。「對於前後雷同之案例，應有相同之處
置，始符合公平原則」，鈞院七十四年判字第六五八號判決，亦加明釋（請參見原證
十二號：鈞院前引判決要旨）。是否違反商標法第三十七條第一項第七款規定，而不
應准予註冊，乃被告機關之職權審查事項，不因有無利害關係人申請撤銷審定而有異
。被告機關既就完全相同及極為近似之圖樣，於不同指定服務類別，認定「 MOBIL」
為說明性或不具顯著性之文字，復於系爭標章申請註冊之際，認定「 MOBIL」應為系
爭標章之獨立且重要部分，應據以獨立於整體標章而觀察，而為是否與據以異議商標
及標章近似之認定標準，顯有就雷同案件為不同判斷之違法。尤有甚者，美孚公司就
前引第九一六九七號及第九一三二一號二標章之審定均未申請異議，足徵，美孚公司
就前引二已聲明「 MOBIL」不在專用範圍之內，依法於審查有無他人之商標圖樣相同
或近似時，應以其整體圖樣為準之標章，亦認不致造成消費大眾之混同誤認，被告機
關、訴願機關暨再訴願機關，漠鈞院屢次揭示之商標近似與否應為通體觀察之標準
，僵化地認定系爭標章與據以異議商標、標章有使一般消費者誤認之虞，顯有不當。
矧被告機關前以命原告已聲明「 MOBIL」不在專用範圍之內，而得以一則兼固美孚公
司之權益，另一方面，又可避免習用之文字為美孚公司不當擴大專用範圍之弊，於系
爭標章之申請註冊，竟不為相同處分，難謂原處分無違法之失。4.再者，觀據以異議
商標、標章長久以來之使用及註冊情形可知，據以異議商標、標章均經美孚公司集中
使用於與汽機車相關之石油化學產品、汽車內外胎、電池、零件暨汽車檢驗、加油站
之服務等，未及於與汽機車無關之產業與服務，從而，縱認據以異議商標、標章業於
國內消費者心中，已形成相當之知名度，對於消費者而言，其所知悉之美孚公司「 M
OBIL」，必僅與汽機車相關之商品與服務，難以及於其他與汽機車不相關連之商品與
服務。是故，系爭標章指定使用於與汽機車全然無關之服務，實無令一般消費大眾誤
認服務來源之可能。反之，使用原告製售之行動電話之消費者，已近一百五十萬人口
（請參見原證十三號：原告公司統計資料），足堪於消費者心目中已具相當知名度。
絕不致與美孚公司產生混淆。二、綜上所陳，被告機關所為原處分，訴願機關及再訴
願機關所為訴願、再訴願駁回之決定，均有違誤，請鈞院將再訴願決定、訴願決定及
原處分均撤銷等語。
被告答辯意旨略謂︰依商標法第七十七條準用同法第三十七條第一項第七款規定，服
務標章圖樣襲用他人之商標或標章有致公眾誤信之虞者，不得申請註冊。該款之適用
，指以不公平競爭之目的，非出於自創而抄襲他人已使用之商標或標章申請註冊並有
致公眾誤信之虞者；所襲用者不以著名商標或標章而使用於同一或類似服務為限，復
為商標法施行細則第五十條準用同細則第三十一條所規定。查系爭審定第八七五七八
號「T-MobiL」服務標章圖樣，其與據以異議之「MOBIL」商標、服務標章圖樣均有相
同之外文Mobil ，異時異地隔離觀察，自有引起混同誤認之虞。而外文 Mobil係美商
．美孚股份有限公司廣泛使用於各種石油等化學品之商標及以簽帳卡等方式付款之加
油站服務、汽車之檢驗、清潔及打臘業務服務之服務標章，除早於四十六年起即陸續
在我國取得註冊第六八六五號、第九九八一號、第三五五一八七號、第三五九二七一
號、第四三三四八八號、第四四七五六七號等商標專用權及第三三三二一號、第三四
○六○號、第三四二三八號、第四三五七七號、第三二九五九號、第四八○八一號等
服務標章專用權外，並自四十九年起設立美商．美孚股份有限公司台灣分公司，致力
改善推廣該公司之石油化學產品及經營其他有關服務、汽車內外胎、電池及汽車零件
等銷售服務，並與國內多家本地公司簽訂代銷合約，於國內各地代銷公司懸掛該公司
標有「 Mobil」標章之招牌，該商標及標章之知名度難謂未為一般消費者所知悉，凡
此參酌美商．美孚股份有限公司檢送之各國註冊證、代銷合約、稅捐稽徵處核准報備
之函文、招牌照片、公司簡介、產品簡介及廣告等證據資料予以論明，復為原告所自
承，其以相同之外文 Mobil作為系爭審定第八七五七八號「 T-MobiL」聯合服務標章
圖樣之一部分，指定使用於建築物之營建服務、土木建築工程之營建服務、電信設備
之維修及安裝服務等，即難謂無仿襲之嫌，並有使一般消費者對系爭服務標章所表彰
服務之提供者發生混淆誤認之虞，自有首揭法條之適用。是本局所為之處分，並無不
合，敬請鈞院駁回原告之訴等語。
    理  由
依商標法第七十七條準用同法第三十七條第一項第七款規定，服務標章圖樣襲用他人
之商標或標章有致公眾誤信之虞者，不得申請註冊。該款之適用，指以不公平競爭之
目的，非出於自創而抄襲他人已使用之商標或標章申請註冊並有致公眾誤信之虞者；
所襲用者不以著名商標或標章而使用於同一或類似服務為限，復為商標法施行細則第
五十條準用同細則第三十一條所規定。被告以系爭審定第八七五七八號「 T-Mobil」
服務標章圖樣如附圖一，其與據以異議之「MOBIL 」商標、服務標章圖樣（如附圖二
）均有相同之外文Mobil ，異時異地隔離觀察，自有引起混同誤認之虞，而外文Mobi
l 係美商．美孚股份有限公司廣泛使用於各種石油等化學品之商標及以簽帳卡等方式
付款之加油站服務、汽車之檢驗、清潔及打臘業務服務之服務標章，除早於四十六年
起即陸續在我國取得註冊第六八六五號、第九九八一號、第三五五一八七號、第三五
九二七一號、第四三三四八八號、第四四七五六七號等商標專用權及第三三三二一號
、第三四○六○號、第三四二三八號、第四三五七七號、第三二九五九號、第四八○
八一號等服務標章專用權外，並自四十九年起設立美商．美孚股份有限公司台灣分公
司，致力改善推廣該公司之石油化學產品及經營其他有關服務、汽車內外胎、電池及
汽車零件等銷售服務，並與國內多家公司簽訂代銷合約，於國內各地代銷公司懸掛該
公司標有「 Mobil」標章之招牌，該商標之知名度難謂未為一般消費者所知悉，原告
以相同之外文Mobil 作為系爭審定第八七五七八號「T-Mobil 」聯合服務標章圖樣之
一部分，指定使用於建築物之營建服務、土木建築工程之營建服務、電信設備之維修
及安裝服務等，有仿襲之情事，並有使一般消費者對系爭服務標章所表彰服務之提供
者發生混淆誤認之虞，被告所為撤銷系爭服務標章之審定，揆諸首揭說明，尚無不合
。原告主張：(一)據以異議之「Mobil 」商標固具知名度，惟其知名度係建立於車用機
油商品上，且Mobil 在德文屬一習見之常用字，不具獨創性，其排他性應限於其所指
定使用之商品。(二)其以外文字母T 配合方形實心點陣所設計之「T & Design」標章於
我國獲准註冊，並為其後一系列標章之基礎，並未襲用據以異議商標，而系爭服務標
章所指定使用之服務所索取之對價及消費層次較高，並非如一般個人服務或機油商品
般垂手可得，無使人發生混淆誤認之虞云云。然查：(一)系爭審定第八七五七八號「 T
-Mobil」服務標章圖樣，其與據以異議之「MOBIL 」商標、服務標章圖樣均有相同之
外文Mobil ，異時異地隔離觀察，自有引起混同誤認之虞，而外文 Mobil係美商．美
孚股份有限公司廣泛使用於各種石油等化學品之商標及以簽帳卡等方式付款之加油站
服務、汽車之檢驗、清潔及打臘業務服務之服務標章，除早於四十六年起即陸續在我
國取得註冊第六八六五號、第九九八一號、第三五五一八七號、第三五九二七一號、
第四三三四八八號、第四四七五六七號等商標專用權及第三三三二一號、第三四○六
○號、第三四二三八號、第四三五七七號、第三二九五九號、第四八○八一號等服務
標章專用權外，並自四十九年起設立美商．美孚股份有限公司台灣分公司，致力改善
推廣該公司之石油化學產品及經營其他有關服務、汽車內外胎、電池及汽車零件等銷
售服務，並與國內多家本地公司簽訂代銷合約，於國內各地代銷公司懸掛該公司標有
「Mobil 」標章之招牌，該商標及標章之知名度難謂未為一般消費者所知悉，凡此參
酌美商．美孚股份有限公司檢送之各國註冊證、代銷合約、稅捐稽徵處核准報備之函
文、招牌照片、公司簡介、產品簡介及廣告等證據資料予以論明，復為原告所自承，
其以相同之外文 Mobil作為系爭審定第八七五七八號「 T-MobiL」聯合服務標章圖樣
之一部分，指定使用於建築物之營建服務、土木建築工程之營建服務、電信設備之維
修及安裝服務等，即難謂無仿襲之嫌，並有使一般消費者對系爭服務標章所表彰服務
之提供者發生混淆誤認之虞。(二)系爭服務標章圖樣上之外文 Mobil並未聲明不在專用
之列，況服務標章圖樣於審查有無與他人之服務標章圖樣相同或近似時，仍應以其整
體圖樣為準，原告所稱並未襲用據以異議商標之詞，尚不足採信。(三)原告所舉「MOBI
LECLUB」、「MOBILIZATI-ON」、「MOBILE PACK 」、「MOBILEMATE」、「MOBILEMAX
」等商標，與本件案情有別，且屬另案，不得執為本件應准註冊之論據。綜上所述，
被告所為撤銷系爭第八七五七八號「T-Mobil 」聯合服務標章之審定，於法尚無不合
，訴願決定及再訴願決定遞予維持原處分尚無違誤，原告起訴意旨經查無理由，應予
駁回。
據上論結，本件原告之訴為無理由，爰依行政訴訟法第二十六條後段，判決如主文。
中    華    民    國     八十八      年      五      月     二十七      日
                    行 政 法 院 第 二 庭
                                審 判 長 評  事      陳  石  獅
                                         評  事      徐  樹  海
                                         評  事      彭  鳳  至
                                         評  事      黃  合  文
                                         評  事      林  茂  權
右  正  本  證  明  與  原  本  無  異
                                         法院書記官  蘇  金  全
中    華    民    國     八十八      年      五      月     二十八      日
系爭聯合服務標章         據以異議商標及標章
~[g;h:\scn\88\00000000.1;;800]
~[g;h:\scn\88\00000000.2;1300;800]
